ACORDAO-COMPLETO-2435570

ACÓRDÃO 2852/2020 ATA 40/2020 - PLENÁRIO

VISTO, relatado e discutido o recurso de revisão interposto por Gandor Calil Hage Neto contra o Acórdão 2571/2017-TCU-Segunda Câmara.
ACORDAM os ministros do Tribunal de Contas da União, reunidos em sessão do Plenário, ante as razões expostas pela relatora, e com fundamento nos arts. 32, inciso III, e 35 da Lei 8.443/1992, em:
9.1. não conhecer do presente recurso de revisão, por não atender aos requisitos de admissibilidade previstos para a espécie;
9.2. notificar o recorrente desta deliberação.

Recurso de revisão interposto contra acórdão que julgou irregulares as contas do responsável e condenou-o ao pagamento de débito em razão da omissão no dever de prestar contas em contrato de repasse que tinha por objeto a implantação de infraestrutura e serviços de apoio à agricultura familiar na municipalidade.

Município de Prainha/PA.

3. Recorrente: Gandor Calil Hage Neto (CPF XXX.651.832-XX).
3.1. Responsáveis: Gandor Calil Hage Neto (CPF XXX.651.832-XX) e Joaquim Vieira Nunes (CPF XXX.323.392-XX).
3.2. Interessados: Caixa Econômica Federal (CNPJ 00.360.305/0001-04) e Ministério da Agricultura, Pecuária e Abastecimento (CNPJ 00.396.895/0042-01).

13.1. Ministros presentes: Walton Alencar Rodrigues (na Presidência), Benjamin Zymler, Augusto Nardes, Aroldo Cedraz, Raimundo Carreiro, Ana Arraes (Relatora), Bruno Dantas e Vital do Rêgo.
13.2. Ministros-Substitutos presentes: Augusto Sherman Cavalcanti, Marcos Bemquerer Costa, André Luís de Carvalho e Weder de Oliveira.

Gandor Calil Hage Neto

GANDOR CALIL HAGE NETO

ANA ARRAES

ministro José Mucio Monteiro.

Tratam os autos de recurso de revisão interposto por Gandor Calil Hage Neto contra o Acórdão 2571/2017-TCU-Segunda Câmara, que julgou irregulares as contas do responsável e lhe imputou débito, em razão de omissão no dever de prestar contas da 2ª parcela dos recursos transferidos por meio do Contrato de Repasse 75.493-14/1999.
2.	A Secretaria de Recursos - Serur examinou a documentação acostada e pronunciou-se pelo não conhecimento do recurso, consoante os seguintes fundamentos:
"Para análise do presente requisito, verifica-se oportuno a realização de breve histórico dos autos.
Trata-se de tomada de contas especial, instaurada pela Caixa Econômica Federal, em desfavor dos ex-prefeitos do município de Prainha/PA, Gandor Calil Hage Neto (gestões 1997-2000 e 2001-2004) e Joaquim Vieira Nunes (gestão 2005-2008) , em razão de não terem apresentado as prestações de contas referentes ao Contrato de Repasse 75.493-14/Pronaf/MDA/1999
Os autos foram apreciados por meio do Acórdão 2571/2017-TCU-Segunda Câmara (peça 37) , que julgou irregulares as contas do responsável e lhe aplicou débito.
Em essência, restou configurada nos autos a omissão no dever de prestar contas da 2ª parcela dos recursos transferidos por meio do Contrato de Repasse 75.493-14/1999, conforme consta do voto condutor do acórdão condenatório (peça 38, p. 1, itens 3 e 8) .
Neste momento, o responsável interpõe recurso de revisão (peças 64 e 65) , com fundamento no art. 35, inciso III, da Lei 8.443/92, que em síntese argumenta:
é fato novo a conclusão do julgamento do recurso extraordinário 636886 pelo Supremo Tribunal Federal - STF (peça 64, p. 3-5) ;
houve reconhecimento do TCU da prescrição da pretensão punitiva, conforme consta do voto condutor do acórdão condenatório (peça 64, p. 5-6) ;
ocorreu a prescrição quinquenal conforme depreende-se da nova orientação do STF - RE 636886   (peça 64, p. 6-8) ;
cabe a extensão da prescrição decenal da multa, reconhecida pelo TCU,  ao débito imputado (p. 8-9) ; 
cabe efeito suspensivo (peça 64, p. 10) .
Requer o arquivamento dos autos e a insubsistência do acórdão condenatório.  Ato contínuo colaciona ofício encaminhado ao Presidente do Diretório Municipal do PSDB em Prainha/PA (peça 65) .
 O recurso de revisão se constitui em espécie recursal de sentido amplo, verdadeiro procedimento revisional, com índole jurídica similar à ação rescisória, que objetiva a desconstituição da coisa julgada administrativa. Além dos pressupostos de admissibilidade comuns a todos os recursos (tempestividade, singularidade e legitimidade) , o recurso de revisão requer o atendimento dos requisitos específicos indicados nos incisos do art. 35 da Lei 8.443/92: I - erro de cálculo; II - falsidade ou insuficiência de documentos em que se tenha fundamentado o acórdão recorrido; e III - superveniência de documentos novos com eficácia sobre a prova produzida.
Do exame do recurso constata-se que o recorrente se limitou a invocar hipótese legal compatível com o recurso de revisão, sem, contudo, satisfazê-la materialmente.
Há casos, como o que ora se apresenta, que o 'documento novo' (Ofício encaminhado ao Presidente do Diretório Municipal do PSDB em Prainha/PA - peça 65) trazido não possui o condão de, nem mesmo em tese, produzir eficácia sobre a irregularidade que ocasionou a condenação imposta pelo Tribunal, qual seja, não ter prestado contas da 2ª parcela dos recursos transferidos por meio do Contrato de Repasse 75.493-14/1999 (peça 38, p. 1, itens 3 e 8) .
Meros argumentos e teses jurídicas representam elementos ordinários que somente justificariam o seu exame em sede de recurso de reconsideração, espécie recursal prevista no art. 33 da Lei 8.443/92. Entendimento diverso iria descaracterizar a natureza excepcional e revisional do recurso de revisão, que se assemelha à ação rescisória no âmbito do processo civil.
Superado este exame, resta prejudicado o pedido para concessão de efeito suspensivo com base em fumus boni iuris e periculum in mora, pois não se verificam condições de admissibilidade para o próprio recurso interposto. Por óbvio, como o recurso não merece conhecimento, não há que se falar em efeito suspensivo com base em cautelar.
Ante o exposto, o recurso não atende aos requisitos específicos de admissibilidade do recurso de revisão estabelecidos no art. 35 da Lei 8.443/92.
O recurso não atende os requisitos de admissibilidade, como demonstrado no exame antecedente. No entanto, no que se refere à prescrição do débito, justificam-se as seguintes considerações, em complemento à análise prévia (item 2.6) .
II
A rigor, prescrição é matéria de mérito (é instituto de direito material, que atinge diretamente a pretensão) . Como tal, só deveria ser analisada se o recurso fosse conhecido. Há, porém, uma relevante distinção a considerar, no processo de controle externo:
 a) se a alegação é feita quando ainda não foi constituído o processo de cobrança executiva, o exame é ainda oportuno, devendo ser realizado até mesmo de ofício (caso não conhecido o recurso) , ante o risco de se encaminhar à cobrança judicial dívidas já prescritas;
 b) por outro lado, se o processo de cobrança executiva já foi constituído e encaminhado ao órgão executor, o Tribunal não deve reapreciar o julgamento, de ofício, dada a presunção de liquidez e certeza de que se reveste o título condenatório; nesse caso, as defesas que o responsável queira opor à execução (e a prescrição é uma das defesas possíveis, como referido adiante) devem ser postuladas perante o juízo competente. 
III
Justificando as conclusões acima, destaca-se que o Tribunal pode aferir a ocorrência de prescrição até mesmo de ofício (item 9.1.6 do Acórdão 1441/2016-TCU-Plenário) . Logo, por maior razão deve fazê-lo quando provocado pelo interessado, independentemente de a provocação ocorrer em sede de recurso e, nesse caso, independentemente de o recurso ser ou não conhecido (Acórdão 993/2017-TCU-Plenário, rel. min. Augusto Nardes) .
O relevante, porém, é que o exame - de ofício ou por provocação da parte - se dê em momento ainda oportuno, entendendo-se que a iniciativa é oportuna enquanto o processo estiver no âmbito do TCU, ou seja, enquanto o título condenatório não houver sido encaminhado à cobrança executiva.
O objetivo da análise é exatamente o de coibir o ajuizamento de cobranças de dívidas prescritas, o que apenas contribuiria para a sobrecarga da Administração e do sistema judiciário, além de expor o erário a eventuais ônus de sucumbência.
Se, porém, já foi promovida a execução judicial, não se deve reapreciar, de ofício, um título executivo que se reveste das presunções de liquidez e certeza (cf. art. 24 da Lei 8.443/1992) . Nesse caso, a prescrição poderá ser alegada, como matéria de defesa, na própria execução.  
 Com efeito, a prescrição é uma das hipóteses de inexigibilidade de uma obrigação, ainda que certificada em título executivo (cf., p. ex., CPC, art. 917, I, c/c art. 525, § 1º, VII) , notadamente em se tratando de título executivo extrajudicial (cf. CPC, art. 917, VI) . Especificamente no caso do débito, até então considerado imprescritível, o recente julgamento do RE 636.886 (tema 899 da repercussão geral) , pelo STF, poderá, ainda, abrir a discussão sobre a incidência da causa de inexigibilidade do título prevista no art. 525, § 12, do CPC. Mas esse debate há de se desenvolver perante o juízo natural, da execução, se a cobrança já está em curso.
IV
Embora essa discussão seja rara na jurisprudência do TCU, relativamente à prescrição, em várias outras hipóteses, os normativos do Tribunal adotam o mesmo princípio, de preservar a higidez do título executivo já encaminhado à cobrança judicial quando não há mais recurso cabível ou admissível no âmbito do TCU. 
Veja-se, por exemplo, a previsão contida na Resolução TCU 178/2005, art. 3º, § 2º, que disciplina a situação de multa aplicada a responsável que venha a falecer antes da cobrança. Nesse caso, se o falecimento ocorreu antes do trânsito em julgado da deliberação, o tribunal poderá rever a multa de ofício (a evidenciar que se trata de matéria de ordem pública) ; se a condenação já era definitiva, no entanto, o acórdão condenatório não será modificado. Nos termos do Acórdão 2399/2010-TCU-Plenário (rel. min. José Múcio Monteiro) , que alterou a citada resolução para incluir essa regra, o debate acerca da execução contra os sucessores é matéria própria da execução; e, uma vez constituído o título executivo, "não caberia ao TCU discutir acerca da possibilidade de execução de seus acórdãos, mas sim à Advocacia-Geral da União".
Nessa mesma linha, e de forma ainda mais clara, observa-se que até mesmo a possibilidade de o TCU dar quitação ao responsável sofre mitigações (autocontenção) caso já exista processo de cobrança executiva, devendo-se, nesse caso, preservar a competência do juízo natural da execução. É o que dispõe o art. 218 do Regimento Interno do TCU:
Art. 218. Provado o pagamento integral, o Tribunal expedirá quitação do débito ou da multa ao responsável, desde que o processo não tenha sido remetido para cobrança judicial. 
 (...) § 2º Caso já tenha sido encaminhada a documentação para cobrança executiva, a comunicação do pagamento da dívida será enviada ao órgão executor [o que se justifica pela premissa de que o juízo da execução é o órgão competente para dizer sobre a quitação, com a consequente extinção do processo executivo].
Por fim, o art. 9º da Resolução TCU 178/2005 é expresso ao evitar a atuação concomitante do Tribunal em cobranças que já estão judicializadas, salvo a hipótese de eventual provimento (que pressupõe, logicamente, o prévio conhecimento) de recurso (em especial do recurso de revisão, que possui natureza similar à da ação rescisória) . Veja-se o teor do citado dispositivo: 
Art. 9º Após a remessa da documentação aos órgãos/entidades executores, não mais haverá intervenção do Tribunal no processo, especialmente no tocante ao recebimento extrajudicial das quantias objeto dos acórdãos condenatórios.
Parágrafo único. No caso de provimento de recurso de revisão que resulte na alteração ou extinção do montante devido, caberá ao Tribunal comunicar o resultado da deliberação ao órgão/entidade executor que tenha ajuizado a ação.
Em suma, deflui desses vários dispositivos a orientação de que se deve preservar a higidez do título executivo já encaminhado à cobrança judicial (salvo a excepcional hipótese de vício de citação em processo que correu à revelia, pois, nesse caso, a coisa julgada não se aperfeiçoa, conforme Acórdão 960/2018-TCU-Plenário, rel. min. Benjamin Zymler) . 
No que se refere à prescrição, a matéria pode ser apreciada de ofício, mesmo não se conhecendo do recurso, enquanto não constituída a cobrança executiva. Todavia, "após a remessa da documentação aos órgãos/entidades executores, não mais haverá intervenção do Tribunal no processo" (art. 9º da Resolução TCU 178/2005) , a não ser pela via recursal própria, se atendidos os requisitos de admissibilidade. Fora essa hipótese, toda e qualquer defesa que o responsável queira opor deverá fazê-lo perante o juízo competente, no âmbito do processo de execução. 
V
No caso concreto, o processo de cobrança executiva já foi constituído, com a remessa dos elementos pertinentes ao órgão executor. Trata-se do TC Processo 016.260/2017-1, apenso. Logo, não mais é oportuna análise da prescrição no caso em exame, nos termos do art. 9º da Resolução TCU 178/2005. 
Em virtude do exposto, propõe-se:
3.1 não conhecer do recurso de revisão interposto por Gandor Calil Hage Neto, por não atender aos requisitos específicos de admissibilidade, nos termos do artigo 35 da Lei 8.443/92, c/c artigo 288 do RI/TCU;
3.2 encaminhar os autos para o Ministério Público junto ao TCU (MP/TCU)  e, posteriormente, ao gabinete do relator competente para apreciação do recurso;
3.3 à unidade técnica de origem, dar ciência ao recorrente e aos órgãos/entidades interessados do teor da decisão que vier a ser adotada, encaminhando-lhes cópia."
3.	O representante do Ministério Público junto ao TCU dissentiu das conclusões da unidade instrutiva, nos seguintes termos:
"Com as devidas vênias, discordo da unidade técnica e proponho o conhecimento do recurso de revisão ora em apreciação.
Ao contrário do que alega a instrução à peça 66, considero que o recorrente não 'se limitou a invocar hipótese legal compatível com o recurso de revisão, sem, contudo, satisfazê-la materialmente'. Ele, a meu ver, comprovou a incidência do requisito específico fixado no inciso III do art. 35 da Lei 8.443/1992, a saber, a 'superveniência de documentos novos com eficácia sobre a prova produzida'.
Com efeito, consta da peça 71 o inteiro ter do acórdão mediante o qual o Supremo Tribunal Federal, em recentíssima decisão, julgou o RE 636.886, assim ementado:
EMENTA: CONSTITUCIONAL E ADMINISTRATIVO. REPERCUSSÃO GERAL. EXECUÇÃO FUNDADA EM ACÓRDÃO PROFERIDO PELO TRIBUNAL DE CONTAS DA UNIÃO. PRETENSÃO DE RESSARCIMENTO AO ERÁRIO. ART. 37, § 5º, DA CONSTITUIÇÃO FEDERAL.  PRESCRITIBILIDADE.
A própria instrução esclarece que prescrição é matéria de mérito. Como é exatamente disso que trata o julgamento do RE 636.886, resta clara a possibilidade de o documento novo trazido pelo recorrente ter eficácia sobre a prova produzida, obrigando o conhecimento do recurso para que seja apreciado no mérito.
Estando presente os requisitos legais para o conhecimento do recurso, deve ser reconhecido o direito do recorrente a essa providência, não podendo seu exercício ser obstado por particularidades normativas e regimentais como pretende a unidade técnica.
Ante o exposto, manifesto-me contrário à proposta da unidade técnica à peça 66, por entender que o recurso de revisão interposto pelo Sr. Gandor Calil Hage Neto deva ser conhecido, uma vez que atende os pressupostos de admissibilidade, em especial o requisito específico exigido para o recurso de revisão previsto no art. 35, inciso III, da Lei 8.443/1992."
É o relatório.

José Severo de Souza Júnior (OAB/AP 1.488) e outros representando Gandor Calil Hage Neto.

Subprocurador-geral Lucas Rocha Furtado.

TOMADA DE CONTAS ESPECIAL. CONTRATO DE REPASSE FIRMADO, COM INTERVENIÊNCIA DA CAIXA ECONÔMICA FEDERAL. PROGRAMA NACIONAL DE FORTALECIMENTO DA AGRICULTURA FAMILIAR (PRONAF). OMISSÃO NO DEVER DE PRESTAR CONTAS. CONTAS IRREGULARES. DÉBITO. RECURSO DE REVISÃO. ARGUIÇÃO DE DOCUMENTO NOVO, EM RAZÃO DA PRESCRITIBILIDADE DAS AÇÕES DE RESSARCIMENTO ESTABELECIDA NO RE 636886 DO STF. TRÂNSITO EM JULGADO NO TCU HÁ MAIS DE TRÊS ANOS. AÇÃO DE EXECUÇÃO EM CURSO. TESE JURÍDICA NÃO RECEBIDA COMO DOCUMENTO NOVO. NÃO CONHECIMENTO.

TOMADA DE CONTAS ESPECIAL (TCE)

Secretaria de Recursos (Serur).

Em exame o recurso de revisão interposto por Gandor Calil Hage Neto contra o Acórdão 2571/2017-TCU-Segunda Câmara.
2.	O acórdão referido julgou irregulares as contas do recorrente e o condenou ao pagamento de R$ 67.943,40 (valor original) , em razão da omissão no dever de prestar contas da segunda parcela dos recursos repassados ao Município de Prainha/PA, por meio Contrato de Repasse 75.493-14/Pronaf/MDA/1999, no âmbito do Pronaf, objetivando à implantação de infraestrutura e serviços de apoio à agricultura familiar.
3.	No recurso ora analisado, o responsável alegou a existência de fato novo, tendo em vista julgamento do Recurso Extraordinário 636.886 pelo Supremo Tribunal Federal, que reconheceu a prescritibilidade da pretensão de ressarcimento ao erário fundada em decisão do TCU; solicitou, ainda, efeito suspensivo ao apelo.
4.	A Secretaria de Recursos - Serur concluiu pelo não conhecimento do recurso, pois o documento novo apresentado não tem eficácia para afastar a irregularidade que ocasionou a condenação imposta pelo Tribunal, qual seja, falta de prestação de contas da 2ª parcela dos recursos transferidos por meio do referido contrato de repasse.
5.	A unidade instrutiva asseverou que teses jurídicas justificariam o seu exame em sede de recurso de reconsideração, não em recurso de revisão, pois descaracterizaria a natureza excepcional e revisional de recursos da espécie.
6.	O representante do Ministério Público junto ao TCU dissentiu da conclusão da Serur de não conhecer do recurso, sob o fundamento de que prescrição é matéria de mérito e de que houve apresentação de documento relacionado às arguições, na medida em que foi acostado aos autos o teor do RE 636.886.
7.	Com vênias por divergir do eminente representante do Parquet, alinho-me ao posicionamento da unidade técnica.
8.	Embora o tema da prescrição represente, efetivamente, matéria de mérito, não cabe ao Tribunal se debruçar sobre sua aplicação ao caso em tela.
9.	A arguição do recorrente não traz documento ou fato novo, com implicação fática sobre o processo, ou quaisquer elementos distintos daqueles que deram suporte à decisão no TCU. Trata-se de intentar refazer a decisão com base em deliberação exarada pelo STF em 2020, três anos após a decisão do TCU, ocorrida em 2017.
10.	Sobre o conceito de "documento novo", reproduzo trecho do voto do ministro Walton Alencar, que precedeu o Acórdão 1187/2009-TCU-Plenário:
"Além dos pressupostos de admissibilidade comuns a todos os recursos - tempestividade, singularidade e legitimidade - o recurso de revisão requer atendimento a ao menos um dos requisitos específicos, expressamente indicados no art. 35, incisos I, II, III, da Lei n.º 8.443/92.
 (...) 
Antes de avaliar se os documentos carreados aos autos atendem aos requisitos impostos pela lei, incumbe discorrer sobre o significado das expressões 'documentos novos' e 'eficácia sobre a prova produzida'.
No que se refere a 'documentos novos', já proferi voto no sentido de que são aqueles documentos que já existiam no momento da prolação do julgado recorrido, mas ainda não apreciados, porquanto obtidos posteriormente, por se tratarem de documentos ignorados pelo interessado ou à época de impossível obtenção. Como exemplo, cito os votos condutores dos Acórdão 161/2009-TCU-Plenário e 841/2009-Plenário e da Decisão 849/2001-Plenário (TC-Processo 011.557/2000-9, TC-Processo 012.014/2002-5 e TC-Processo 450.302/1995-4) .
 (...) 
Nos processos do TCU - regidos pelo princípio da verdade material - não há lide propriamente dita. A apreciação de documentos, posteriormente a acórdão definitivo, não traz qualquer prejuízo, porque simplesmente não há parte contrária. Procura-se, apenas, estabelecer a verdade dos fatos, no intuito de apurar a regularidade, ou não, da conduta dos gestores.
Nesse contexto, não se pode deixar de examinar documento teoricamente capaz de alterar o juízo adotado pelo simples fato de ter sido ele produzido posteriormente ao deslinde da causa.
 (...) 
Em síntese, documento novo, no âmbito do Controle Externo, deve ser todo aquele cujo conteúdo ainda não foi examinado no processo.
Evidentemente, não é qualquer documento novo que pode constituir fundamento à interposição de recurso de revisão - a lei exige que possua eficácia sobre a prova produzida. Isso significa que o documento tem de ser de tal modo relevante que, se tivesse sido juntado aos autos anteriormente, poderia ter gerado pronunciamento favorável ao recorrente." (grifei) 
11.	Documento novo com eficácia sobre prova produzida há de se relacionar com fatos que integraram as razões adotadas pelo juízo para sua decisão. Em 2017, não existia decisão do STF acerca da imprescritibilidade, portanto o teor do RE 636.886 não se vincula aos fatos existentes à época da deliberação: não se trata de documento novo, mas de nova interpretação inaugurada muito tempo após o trânsito em julgado; ora, não poderia ser juntado anteriormente aos autos, porque não existia tal interpretação quando o TCU decidiu.
12. 	No âmbito desta Corte, o acórdão recorrido transitou em julgado em 10/05/2017, e, em 6/7/2017, foi encaminhado o título executivo ao órgão executor, para ajuizamento da ação de execução.  
13.	Assim, no mesmo sentido da conclusão da Serur, avalio que os efeitos do julgamento do TCU já se produziram e se encontram em fase de execução judicial, razão pela qual não cabe mais retroagir para reanalisar aplicação de interpretação surgida muito tempo após a decisão deste Tribunal. 
14.	Quando do julgamento no TCU, a jurisprudência era pacífica no sentido de reconhecer a imprescritibilidade das ações de ressarcimento. Reavaliar a prescritibilidade relativa aos processos julgados e atualmente em cobranças executivas criaria, ainda, grave insegurança jurídica, pois haveria precedente capaz de fazer retornar para reexame da prescritibilidade pelo TCU todos os processos cuja decisão foi proferida antes do novo entendimento do STF.
15.	Cabe ao recorrente atuar no órgão que conduz o processo de execução judicial, que se mostra agora o juízo competente para decidir sobre o prosseguimento da ação diante da aplicação do novo entendimento do Supremo.
16.	Dessa forma, tendo em vista que os documentos apresentados pelo recorrente não atendem aos requisitos estabelecidos pelo art. 35 da Lei 8.443/92, concluo pelo não conhecimento do apelo, o que prejudica, por conseguinte, a análise do pedido de efeito suspensivo.
	Ante o exposto, VOTO por que este Colegiado aprove a minuta de acórdão que submeto à
sua deliberação.
TCU, Sala das Sessões Ministro Luciano Brandão Alves de Souza, em 21 de outubro de 2020.
ANA ARRAES 
Relatora